【裁判字號】    95,上訴,1535
【裁判日期】    950915
【裁判案由】    妨害自由
【裁判全文】
臺灣高等法院刑事判決                95年度上訴字第1535號
  上  訴  人  臺灣臺北地方法院檢察署檢察官
  被      告  丁○○
                      （現另案於台灣台南監獄執行中）
上列上訴人因被告妨害自由案件，不服臺灣臺北地方法院94年度
訴字第1271號，中華民國95年4月4日第一審判決（起訴案號：臺
灣臺北地方法院檢察署 94年度偵緝字第239號），提起上訴，本
院判決如下：
    主  文
上訴駁回。
    理  由
一、公訴意旨略以：被告丁○○於民國（下同）91年間，因受丙○○委託向林恒隆追討其承受原由丙○○經營設於臺北縣新
    莊市○○路八二九巷六十一號之新象超商所欠之債務，竟夥
    同三名真實姓名年籍不詳之成年男子，共同基於剝奪人行動
    自由、強制等之犯意聯絡，於同年 9月22日21時許，由被告
    駕駛其所有之車牌號碼三Ｅ—七一四二號自用小客車至臺北
    市中山區○○○路與民權東路口，見林恒隆一人獨自走在路
    上，被告丁○○等四人即下車截住林恒隆去路並要其上車，
    林恒隆不從，被告丁○○等人遂徒手毆打林恒隆，並以手肘
    勒住林恒隆頸部（未成傷），使林恒隆無法抗拒而遭被告等
    人強押上車，剝奪林恒隆行動自由後，駕車往桃園縣駛去。
    迨抵達桃園縣龜山鄉○○○○○道路，被告丁○○等人即向
    林恒隆表明係代丙○○處理新象超商債務，並要林恒隆以新
    臺幣（下同）九萬元清償，惟林恒隆拒絕，被告丁○○等人
    即徒手毆打林恒隆（並未成傷），以此強暴方式使林恒隆不
    得不屈服，而在被告丁○○等人事先備妥金額九萬元之借據
    上簽名。嗣因林恒隆之妻來電詢問，被告丁○○等人警覺林
    恒隆已報警，乃將林恒隆載至林口長庚醫院附近讓其下車後
    自行離去等語，因認被告涉犯刑法第302條第1項之以其他非
    法方法剝奪人行動自由、第304條第1項之強制等罪嫌云云。
二、按犯罪事實應依證據認定之，無證據不得認定犯罪事實；又
    不能證明被告犯罪者，應諭知無罪之判決，刑事訴訟法第15
    4條第2項及第301條第1項分別定有明文。而所謂認定犯罪事
    實之證據，係指足以認定被告確有犯罪行為之積極證據而言
    ，該項證據自須適合於被告犯罪事實之認定，始得採為斷罪
    資料，如未能發現相當證據，或證據不足以證明，自不能以
    推測或擬制之方法，以為裁判之基礎（參照最高法院29年上
    字第3105號、40年臺上字第86號及30年上字第 816號判例）
    。
三、查公訴人據以認定被告丁○○涉犯上揭犯行，無非係以告訴
    人林恒隆之指訴、證人郭祝成、戴明傳、丙○○、林錦河之
    證述及被告所有之0000000000號行動電話通聯紀錄等為其論
    據，訊據被告固供承上揭車牌號碼三Ｅ—七一四二號自用小
    客車係登記其所有名義之事實，並有臺北市政府警察局中山
    分局勤務指揮中心調取之車籍作業系統查詢認可資料一份在
    卷可參（見偵查卷(二)第66頁），惟矢口否認有上揭公訴人指
    訴之犯行，辯稱：伊不認識林恒隆，也不認識丙○○，車牌
    號碼三Ｅ—七一四二號之自用小客車雖係登記在伊名下，惟
    實際上係由戴明傳使用，因戴明傳信用不好，不能向銀行貸
    款，所以就用伊名義購車，以便向銀行貸款，伊沒有跟戴明
    傳借過車，更沒有向林恒隆討債云云，經查：
(一)告訴人甲○○有於91年10月22日晚上21時，在臺北市中山區
    ○○○路與民權東路口，以解決債務為由，遭數名姓名年籍
    不詳之成年男子強押上車載至桃園縣龜山鄉○○○○○道路
    等情，業據告訴人甲○○於警詢時指述綦詳在卷（嗣告訴人
    李恆隆於偵審時迭經檢察官及法院以證人身分，按其住居所
    傳喚到庭，惟均因查無此人或已遷移他處不明，致無從送達
    ，而經本院查知告訴人現設籍於臺北市大安區○○○路○段
    86號（即大安區戶政事務所），是告訴人顯已住居所不明而
    無從傳喚，附此敘明），而證人即當時目擊之郭祝成於警詢
    及檢察官偵訊時證稱：91年 9月22日21時許，伊目擊林恒隆
    在臺北市○○○路與民權東路口遭乘坐車牌號碼三Ｅ—七一
    四二號自用小客車之四名男子擄走，惟因當時天色昏暗，且
    辨識人別之能力不佳，故僅記得該小客車之車牌號碼，不清
    楚該四名男子之長相云云（見偵字第5890號卷第12頁、第81
    頁），茲查該車牌號碼三Ｅ—七一四二號自用小客車雖登記
    被告所有名義，然實際上多係由證人戴明傳使用，因為戴明
    傳工作上需要用車，惟因與銀行有債務關係不便出面購買，
    便以被告之名義購車等情，此據證人徐清松於原審法院審理
    時證述在卷（見原審法院卷第95頁），而證人戴明傳於原審
    法院審理時亦證稱：伊有請被告幫忙買車，因為伊之公司信
    用破產，不能申請信用貸款，所以請被告出面幫伊申貸，車
    子多係由伊使用云云（見原審卷第153頁至第156頁），至證
    人戴明傳雖於原審法院審理時證稱：車子是伊每天上班在開
    的，丁○○有於當天（即91年 9月22）晚上與一綽號「阿勇
    」之朋友跟伊借車去用，然後在當天晚上十一、二點的時候
    還伊，伊只有記得這一次而已云云（見原審卷第 157頁），
    惟被告矢口否認曾向證人戴明傳借用系爭車輛，而綽號「阿
    勇」之乙○○於本院審理時到庭詰證稱：伊認識戴明傳，係
    屬朋友。伊知道車子都是戴明傳用丁○○名義購買的，但車
    子都是戴明傳在使用，而伊沒有和丁○○一起去向戴明傳借
    過車子云云，且查系爭車輛既登記在被告之名義，並悉由證
    人戴明傳使用，被告若欲以車輛為不法犯行，衡情應無特意
    去向證人戴明傳借用登記其名義之系爭車輛，而不虞他人發
    現致遭報警循線追查之理，且證人戴明傳於事隔多年後，又
    何以仍能清晰記得被告究於多年前何時向其借車之情，而其
    所述被告向其借車之日期又如此湊巧地適該車為不法用途之
    時，證人戴明傳上揭所述被告有於91年 9月22日晚上向其借
    車之情，是否確與事實相符，實非無可疑。
(二)本件因證人丙○○以告訴人林恒隆積欠其債務，而委請他人
    代為向告訴人催討，證人丙○○固於警詢及偵查中指述係委
    任「丁○○」處理該筆債務，惟證人丙○○於本院審理時到
    庭結證稱：伊之前指述係委任「丁○○」處理債務，是因為
    委任書上受任人寫「丁○○」，但那個寫「丁○○」之人並
    不是現在庭的被告丁○○，那個人比在庭的被告高一點，也
    比較瘦云云，茲查證人丙○○係實際出面委由他人代為向告
    訴人催討債務之當事人，則其對受其委託之人之面貌、身材
    、特徵等，自當知之甚詳，其已明確指述被告並非受其委任
    向告訴人林恒隆催討債務之人，至告訴人林恒隆於警詢時固
    指述將其強押上車之歹徒中有被告丁○○，惟查告訴人甲○○之所以指認被告丁○○，無非係經警經由調閱系爭車輛之
    登記資料，而調閱被告之口卡表供告訴人甲○○指認，然查
    卷附之被告口卡表，其上僅附有被告黑白之大頭照，而該等
    照片並係被告前於71年間至90年10月間所拍攝之照片，與實
    際之被告已有差異，實難僅憑口卡上之照片據以論斷該人之
    高矮胖瘦及特徵等，且查除被告或犯罪嫌疑係與指認人熟識
    之人或具有顯著特徵或曾與指認人長期且近距接觸，得單獨
    供指認外，皆應以「真人列隊指認」方式為之，不宜由單獨
    一人，或僅提供單一照片或陳舊相片，以供指認，更不得予
    以任何暗示、誘導，否則其踐行之指認程序即非適法（參照
    最高法院95年度台上字第3954號），是本件告訴人甲○○僅
    憑被告之口卡表即據以指認被告即係強押其上車之歹徒之一
    ，其是否確與事實相符，亦非無疑。
(三)至證人即警員林錦河於偵查時證稱：被害人甲○○向派出所
    報案，而目擊者郭祝成陳述看到車牌號碼為三Ｅ—七一四二
    號，經查出該車車主是丁○○，便調車主照片給甲○○指認
    ，確定是丁○○押走他云云（見偵緝字第239號卷第15頁）
    ，惟被告雖登記為系爭三Ｅ—七一四二號自用小客車之所有
    人，然並未能因之即認被告涉有於上揭時地駕駛系爭車輛強
    押告訴人上車之犯行，已如上述，是證人林錦河之證言亦不
    足據以認定被告涉犯本案。另公訴人雖以被告所有之000
    0000000號行動電話雙向通聯資料一份（見偵字第58
    90號卷第33頁、第34頁），以證明被告確實於91年 9月22日
    23時許，以設在桃園縣龜山鄉○○路一百二十號四樓之基地
    臺受話通訊，而認為被告於案發當時在場云云，然查被告之
    住所係於桃園縣龜山鄉○○村○○路一百三十號，與上開基
    地臺位置毗鄰，是被告於該基地臺附近以行動電話受、發話
    通訊，尚無何不尋常之處，且告訴人林恒隆自始即未陳述其
    遭強押前往之地點係桃園縣龜山鄉○○路附近，是尚難僅因
    被告上開通訊之事實即認定被告當時所在位置即係告訴人遭
    受剝奪行動自由之處所。
  綜上所述，本件既查無何積極證據足資證明被告涉有公訴人指
  訴之上揭犯行，被告所辯並無公訴人指訴之上揭犯行云云，應
  堪採信，被告犯罪尚屬不能證明，原審因而以不能證明被告犯
  罪，而為被告無罪之諭知，經核並無不合，檢察官上訴意旨猶
  指證人丙○○於偵查時之證述及告訴人甲○○警詢時之指述，
  而指摘原審判決被告無罪係屬不當，尚難認有理由，應予駁回
  。
據上論斷，應依刑事訴訟法第368條，判決如主文。
本案經檢察官陳明光到庭執行職務。
中    華    民    國    95    年    9    月    15    日
                  刑事第五庭    審判長法  官  吳  敦
                                      法  官  陳世宗
                                      法  官  張傳栗
以上正本證明與原本無異。
檢察官如不服本判決，應於收受送達後十日內向本院提出上訴書
狀，其未敘述上訴之理由者並得於提起上訴後十日內向本院補提
理由書（均須按他造當事人之人數附繕本）。
                                      書記官  何子傑
中    華    民    國    95    年    9     月    15    日


司法院資訊處製作；財團法人民間司法改革基金會備份。
